ACORDAO-COMPLETO-2499078

ACÓRDÃO 5496/2022 ATA 32/2022 - SEGUNDA CÂMARA

VISTOS, relatados e discutidos estes autos de tomada de contas especial instaurada pelo Fundo Nacional de Saúde em razão de irregularidades na aplicação dos recursos federais repassados pelo Fundo Nacional de Saúde - FNS ao fundo municipal de saúde Pacatuba/CE, destinado à construção de uma Unidade de Pronto Atendimento (UPA) , tipo I, na localidade de Conjunto Jereissati III, Pacatuba/CE, entre 2012 e 2015;
ACORDAM os Ministros do Tribunal de Contas da União, reunidos em sessão da Segunda Câmara, ante as razões expostas pelo Relator, em: 
9.1.¿ considerar revel o Wladimir Wronsky Quezada, dando-se prosseguimento ao processo, de acordo com o art. 12, § 3º, da Lei 8.443/1992; 
9.2. com fundamento nos arts. 1º, inciso I, e 16, inciso II, e 23, inciso II, da Lei 8.443/1992, c/c os arts. 1º, inciso I, 208 e 214, inciso II, do Regimento Interno, julgar regulares com ressalva as contas de Cristiane Araújo Vieira Alves, dando-lhe quitação;
9.3. com fundamento nos arts. 1º, inciso I, 16, inciso III, alínea "c", e 19, da Lei 8.443/1992, julgar irregulares as contas de Wladimir Wronsky Quezada e da Construtora Comar Ltda. condenando-os solidariamente ao pagamento das quantias abaixo discriminadas, atualizadas monetariamente e acrescidas dos juros de mora devidos, calculados desde a data de ocorrência indicada até sua efetiva quitação, na forma da legislação vigente, fixando o prazo de 15 (quinze) dias, a contar do recebimento da notificação, para que seja comprovado, perante este Tribunal, o recolhimento da quantia ao Fundo Nacional de Saúde, nos termos do art. 23, inciso III, alínea "a", da referida Lei, c/c o art. 214, inciso III, alínea "a", do Regimento Interno do TCU;
	DATA DA OCORRÊNCIA
	VALOR ORIGINAL (R$) 

	11/06/2014
	9.588,84

	08/08/2014
	25.668,23

	09/12/2014
	26.915,44

	09/12/2014
	2.338,73

	31/03/2015
	50.507,36

9.4.¿com fundamento no art. 57 da Lei 8.443/1992, aplicar, individualmente, a Wladimir Wronsky Quezada e a Construtora Comar Ltda. multa no valor de R$¿20.000,00 (vinte mil reais) , atualizado monetariamente desde a data do presente acórdão até a do efetivo recolhimento, se for pago após o vencimento, na forma da legislação vigente, fixando o prazo de 15 (quinze) dias, a contar do recebimento da notificação, para que seja comprovado, perante este Tribunal, o recolhimento da quantia ao Tesouro Nacional, nos termos do art. 23, inciso III, alínea "a", da referida Lei, c/c o art. 214, inciso III, alínea "a", do Regimento Interno do TCU; 
9.5. com fundamento no art. 26 da Lei 8.443/1992, autorizar, se requerido, o pagamento da importância devida em até 36 (trinta e seis) parcelas mensais e consecutivas, fixando o prazo de 15 (quinze) dias, a contar do recebimento da notificação, para que seja comprovado, perante este Tribunal, o recolhimento da primeira parcela, e de 30 (trinta) dias, a contar da parcela anterior, para que seja comprovado o recolhimento das demais parcelas, devendo incidir sobre cada valor mensal os devidos acréscimos legais, na forma prevista na legislação vigente, além de alertar que a falta de comprovação do recolhimento de qualquer parcela importará no vencimento antecipado do saldo devedor, nos termos do art. 217 do Regimento Interno do TCU; 
9.6. com fundamento no art. 28 da Lei 8.443/1992, autorizar, desde logo, a cobrança judicial das dívidas, caso não atendida a notificação; 
9.7. com fundamento no art. 16, § 3º, da Lei 8.443/1992, c/c art. 209, § 7º, do Regimento Interno do TCU, remeter cópia deste acórdão à Procuradoria da República no Estado do Ceará, para adoção das medidas que entender cabíveis; 
9.8. dar ciência deste acórdão ao Fundo Nacional de Saúde e aos responsáveis.

Tomada de Contas Especial instaurada em razão da não comprovação pela Prefeitura Municipal de Pacatuba - CE da execução integral de serviços de saúde arcados parcialmente com recursos do Fundo Nacional de Saúde transferidos entre 2012 e 2013.

Segunda Câmara

Prefeitura Municipal de Pacatuba - CE.

3. Interessados/Responsáveis:
3.1. Interessado: Fundo Nacional de Saúde - MS (00.530.493/0001-71).
3.2. Responsáveis: Construtora Comar Ltda (09.247.224/0001-77); Cristiane Araújo Vieira Alves (XXX.300.633-XX); Wladimir Wronsky Quezada (XXX.468.663-XX).

13.1. Ministros presentes: Aroldo Cedraz (na Presidência), Bruno Dantas (Relator) e Antonio Anastasia.

BRUNO DANTAS

Adoto como relatório, com os ajustes necessários, a instrução do auditor da secretaria responsável pela análise do processo (peça 83) , que contou com a anuência do diretor da subunidade (peça 84) :
"INTRODUÇÃO
1. Cuidam os autos de tomada de contas especial instaurada pelo Fundo Nacional de Saúde (FNS) , originalmente em desfavor da Sra. Cristiane Araújo Vieira Alves (CPF XXX.300.633-XX) , na condição de Secretária Municipal de Saúde de Pacatuba/CE (gestão: 13/5/2013 a 28/8/2015) , em razão de irregularidades na aplicação dos recursos do Sistema Único de Saúde (SUS) , apurada em fiscalização do Denasus, da qual resultou o Relatório de Auditoria 15400 (peça 6) .
HISTÓRICO
2. No período de julho de 2011 a maio de 2015, foi repassado pelo FNS ao Fundo Municipal de Pacatuba/CE (CNPJ 09.664.082/0001-43) o valor de R$ 1.260.000,00, em duas parcelas, tendo ocorrido o crédito na conta corrente 26.066-5, da agência 2374-4, do Banco do Brasil, recursos esses utilizados na construção de Unidade de Pronto Atendimento (UPA) (peça 6, p. 4) :
	Data OB
	OB nº 
	Valor (em R$) 

	06/07/2012
	819601
	       140.000,00   

	01/11/2013
	839158
	     1.120.000,00   

2.1. Esses repasses ocorreram no âmbito do Bloco de Investimento, no Componente Pré-Hospitalar Fixo das Redes de Atenção Integral às Urgências, na estratégia Unidade de Pronto Atendimento - UPA (peça 21) .
2.2. No período de 3/6/2015 a 10/6/2015, a unidade descentralizada do Denasus no Estado do Ceará, o SEAUD/PA, realizou a execução de auditoria na Secretaria Municipal de Saúde de Pacatuba/CE, em atendimento à demanda do então Deputado Estadual Carlomano Gomes Marques, com a finalidade de verificar possíveis irregularidades na aplicação dos recursos federais repassados pelo Fundo Nacional de Saúde - FNS ao fundo municipal de saúde Pacatuba/CE, destinado à construção de uma Unidade de Pronto Atendimento (UPA) , tipo I, na localidade de Conjunto Jereissati III, Pacatuba/CE (peça 13, p. 28) , no valor de R$ 1.725.395,53. O período de abrangência dos exames realizados pela equipe de fiscalização foi o exercício de 2012 a 2015 (peça 6, p. 3) . 
2.3. Dentre as constatações realizadas, as relativas à administração financeira dos recursos oriundos do Fundo Nacional de Saúde - FNS que geraram proposições de devolução de recursos foram as seguintes (peça 6, p. 16-18) : 
- não comprovação da execução integral dos serviços apresentados nas planilhas de medição, consoante a Constatação n. 379927 (peça 6, p. 8-11) ;
- quantitativos descritos em oito itens das planilhas de medições da UPA Porte I de Pacatuba-CE divergem do observado in loco, consoante a Constatação n. 380061 (peça 6, p. 12-14) .
2.4. O Relatório do Tomador de Contas Especial 143/2017, de 29/6/2017 (peça 16) , circunstanciou as ocorrências relacionadas à instauração da tomada de contas especial, concluindo pela responsabilidade da Sra. Cristiane Araújo Vieira Alves (CPF XXX.300.633-XX) pelas irregularidades na aplicação de recursos repassados, e que não tiveram a regular gestão comprovada, pelo Sistema Único de Saúde ao Fundo Municipal de Saúde, cujo valor original somou a quantia de R$ 157.495,00. 
2.5. Por fim, o Relatório de Auditoria n. 965/2017 relatou os fatos que ensejaram a instauração desta tomada de contas especial, tendo concluído ao final que houve um dano total ao erário, atualizado até a data de 29/6/2017, no valor de R$ 207.071,02, que seria de responsabilidade da Sra. Cristiane Araújo Vieira Alves (peça 17) .
2.6. Concluída a tomada de contas especial no âmbito do Fundo Nacional de Saúde, o Ministério da Transparência e Controladoria Geral da União, com fundamento no seu Relatório de Auditoria n. 965/2017, certificou a irregularidade das contas (peça 18) , tendo o dirigente do Controle Interno emitido o parecer 965/2017 (peça 19) e a autoridade ministerial competente tomado conhecimento dos fatos, na forma regulamentar, determinando o encaminhamento das presentes contas a este Tribunal (peça 20) .
Esgotamento da via administrativa do Ministério da Saúde para ressarcimento do dano
2.7. Preliminarmente, oportuno consignar que, nos termos do art. 23, § 1º, do Decreto 7.827/2012, que regulamenta a Lei Complementar 141/2012, e item 9.3.5.2 do Acórdão 1072/2017-TCU-Plenário (Relator Min. Bruno Dantas) , foram esgotadas, na via administrativa de controle interno do Ministério da Saúde, as medidas para ressarcimento do dano, conforme notificações aos responsáveis constantes da peça 4. 
Fase externa da TCE
3. A presente tomada de contas especial foi autuada no TCU em 27/11/2017, dando início à fase externa da TCE.
3.	
3.1. Em 23/9/2018 foi realizada a instrução inicial dos autos (peça 24) . Naquela oportunidade foi realizado o exame das ocorrências, pela qual se permitiu identificar os danos causados aos cofres do Fundo Nacional de Saúde, bem assim definir os responsáveis. Foi proposta a realização de citação.  
3.2. Em 26/6/2019 foi realizada a 2ª. instrução técnica (peça 37) . Em face das citações realizadas (peça 27, 28 e 30) , foi realizada a análise das alegações de defesa apresentadas pela Construtora Comar Ltda. (peça 33) e pela Sra. Cristiane Araújo Vieira Alves (peça 35) . Manteve-se inerte o Sr. Wladimir Wronsky Quezada, mesmo após à citação realizada no seu endereço constante da base de dados da Receita Federal do Brasil. Naquela oportunidade foi realizada proposta de encaminhamento de condenação solidária pelo débito da Construtora Comar Ltda. e do Sr. Wladimir Wronsky Quezada.
3.3. Em 10/9/2019 o Secretário da Secex-TCE exarou Despacho (peça 39) , no qual constam as seguintes ponderações quanto à proposta de encaminhamento (peça 37) , em síntese:
- não havia dúvida quanto à responsabilidade da empresa contratada em receber por serviços não executados. Nesse caso, aquiesceu com as conclusões obtidas na instrução precedente (peça 39, p. 1) ;
- contudo, não fora possível confirmar o vínculo do Sr. Wladimir Wronsky Quezada, o qual ratificou as medições, se esse o fez por parte da empresa (técnico responsável) ou da prefeitura (fiscal da obra) (peça 39, p. 1) ;
- observa-se fragilidade na comunicação efetuada ao Sr. Wladimir Wronsky Quezada, sendo necessária, no mínimo, na ausência de outros meios, a notificação via edital (peça 39, p. 2) ;
- em face de notícia de abril/2018 obtida na internet sobre o estágio da obra (peça 39, p. 2-3) , ponderou-se que a ausência de utilização dos recursos aplicados ou a implantação da UPA em área imprópria poderia levar a imputação pelo total dos recursos aplicados, cabendo ao gestor inicial (caso de erro de escolha da área) ou o da época do término do contrato ou atual (caso não tenha agido para concluir a obra) a culpa pelos prejuízos advindos de sua ação ou omissão;
- por fim, determinou o saneamento dos autos, mediante diligência à Prefeitura e à Câmara de Vereadores do Município de Pacatuba/CE para que se manifestassem sobre o vínculo do Sr. Quezada com a prefeitura, se houve conclusão da UPA no Conjunto Jereissati III em Pacatuba/CE, se a área onde as obras foram desenvolvidas é apropriada para implantação da UPA, bem assim obter informações das ações que foram desenvolvidas para utilização dos recursos aplicados, caso a obra não estivesse concluída (peça 39, p. 3) .
3.4. Em cumprimento ao Despacho do Secretário da Secex-TCE (peça 39) , foram realizadas quase ao final de 2019 diligências, de mesmo teor, junto a Câmara Municipal de Pacatuba/CE e a Prefeitura Municipal de Pacatuba/CE, com o escopo de obter as seguintes informações:
a) se existiu e qual era o vínculo do Sr. Wladimir Wronsky Quezada, responsável por assinar as medições conforme peça 12, p. 12-22 e p. 29-37; peça 13, p. 12- 20 e p. 30-36, com a prefeitura de Pacatuba/CE; 
b) se houve efetiva conclusão da Unidade de Pronto Atendimento (UPA) , na localidade de Conjunto Jereissati III, Pacatuba/CE; 
c) se a área onde as obras foram desenvolvidas é apropriada para implantação da UPA; 
d) se há e quais são as ações que estão sendo desenvolvidas para utilização dos recursos aplicados, caso a obra não tenha sido concluída.
3.5. Em resposta à diligência promovida por esta Secretaria, por meio do 9906/2019-TCU/Secex-TCE, de 30/10/2019 (peça 42) , a Câmara Municipal de Pacatuba/CE apresentou, tempestivamente, as seguintes informações e/ou esclarecimentos, constantes da peça 44, ressalvando que as informações foram obtidas junto à Secretaria Municipal de Infraestrutura (destaques nossos) :
a) o Sr. Wladimir Wronshy Quezado era o fiscal da obra na época de sua implantação e construção, porém o tipo de vínculo não tivemos como certificar, pois tivemos problemas de perda de documentos na transição de governo, conforme informações do Poder Executivo; 
b) a obra ficou inacabada, não houve conclusão da mesma; 
c) A escolha do lugar foi submetida ao crivo da Administração, na época foi considerada apropriada. A Administração atual quando assumiu não considerou satisfatória a escolha. Contudo efetivou medidas técnicas, tais como drenagem externa provisória através de canal de drenagem e uma rede definitiva de coleta de águas provenientes de dentro do equipamento, realizou correções no platô de locação através de aterro corretivo, ficando então a área escolhida adequada ao objeto que se destina. 
d) O referido empreendimento se encontra em fase de conclusão, a administração atual através de processo licitatório, promove as correções e consertos bem como a conclusão definitiva do equipamento ora comentado.
3.6. Em resposta à diligência promovida por esta Secretaria, por meio do Ofício 9905/2019-TCU/Secex-TCE, de 30/10/2019 (peça 43) , a Prefeitura Municipal de Pacatuba/CE apresentou, tempestivamente, mediante o Ofício n. 128/2019 - PGM, de 27/12/2019, subscrito pela Sra. Michelle Severo de Mesquita, Procuradora Adjunta do Município (peça 45) , as seguintes informações e/ou esclarecimentos, constantes das peças 45/47 (destaques nossos) :
a) O Sr. WLADIMIR WRONSKY QUEZADO manteve vínculo com a Prefeitura Municipal de Pacatuba durante o período de 15/04/2013 até 2016, não sendo possível especificar a data de exoneração devido ao fato de que muitas informações não foram inseridas no sistema pela Gestão Municipal daquele período. Outrossim, urge destacar que referido servidor era titular de Cargo Comissionado, lotado na Secretaria de Infraestrutura, ocupante do cargo de Assessor Técnico - CDA 4;
b) Não houve conclusão da Unidade de Pronto Atendimento - UPA, embora os recursos tenham sido utilizados em sua quase integralidade, conforme extrato bancário ora incluso.
c) Quanto a adequação da área em que as obras para implantação da UPA foram desenvolvidas, tem-se que o terreno foi considerado inapropriado pela atual gestão devido ao fato de ter sido erguida às margens de um açude, entretanto, objetivando diminuir os impactos negativos gerados ao erário, e ainda, objetivando entregar à população um equipamento de importância imensurável, em 2017/2018 foram desenvolvidas medidas técnicas, tais como: drenagem externa provisória através de canal de drenagem e uma rede definitiva de coleta de águas provenientes de dentro do equipamento, e ainda, foram realizadas correções no platô de locação através de aterro corretivo. Após a adoção das medidas mencionadas, a área tornou-se adequada ao objeto a que se destina.
d) Em 01/01/2017 o saldo disponível na conta 26.066-5 (UPA/FMS) mantido no Banco do Brasil era de R$ 53.377,38 (...) . Considerando que a obra encontrava-se inacabada e abandonada, foi realizada nova licitação para conclusão da obra, tendo sido vencedora a Construtora Araújo LTDA - ME, em 13/04/2018, após realização de medição, foi paga a quantia de R$ 56.799,09 (...) , saldo remanescente dos recursos destinados à Construção da UPA, acrescido dos rendimentos bancários.
Por derradeiro, urge destacar que a Unidade de Pronto Atendimento - UPA encontra-se em fase de conclusão, exclusivamente com recursos próprios do Município, haja vista que o numerário destinado à referida obra foi, inequivocamente, malversado.
3.7. Em 5/3/2020 foi realizada a 3ª instrução técnica (peça 52) . Naquela oportunidade foi realizada a análise das respostas às diligências. Considerou-se cumpridas as diligências realizadas. Dentre as informações levantadas em setembro de 2019 pelo titular da Secex-TCE, a qual foi obtida em consulta realizada pela internet, encontrava-se a de que a localização de construção da UPA do Conjunto Jereissati III, Pacatuba/CE, estaria dentro de um açude (peça 39) , informação essa que não restou confirmada pela Prefeitura, a qual informou que foi construída às margens do açude, apontando que foram realizadas obras de drenagem e de instalação de rede de coleta de águas, medidas essas que a autoridade municipal entendeu tornar adequada a área ao objeto a que se destina. Outra informação relevante para os autos é o cargo exercido pelo Sr. WLADIMIR WRONSKY QUEZADO na Prefeitura Municipal de Pacatuba durante o período de 15/04/2013 até 2016, o de Assessor Técnico (CDA 4) da Secretaria Municipal de Infraestrutura (peça 45) . 
3.8. Apontou-se que as informações trazidas aos autos não tinham o condão de impactar a descrição da Ocorrência n. 1, realizada na instrução técnica inicial destes autos (peça 24) , posto que veiculam tão somente dados adicionais quanto ao estágio da obra, quanto à adequabilidade atual do local da obra e quanto à qualificação do engenheiro que avalizou as planilhas. Considerando a ponderação contida no Despacho do Secretário da Secex-TCE, no sentido de ser frágil a comunicação efetuada ao Sr. Wladimir Wronsky Quezada (peça 39, p. 2) , foi proposta a realização de sua citação via edital, no caso de não ser encontrado endereço diverso desse responsável utilizado para a citação realizada anteriormente, mediante o Ofício 1891/2018-TCU/Secex-TCE, de 1/10/2018 (peça 28) .
3.9. Ainda, quanto à outra ponderação contida no Despacho do Secretário da Secex-TCE (peça 39) , foi anotado que permanecia ausente suporte documental (identificação do agente supervisor e normas legais) nestes autos que permitisse identificar a quem estava vinculado o Sr. Quezada à época da realização das medições, a ponto de se atribuir eventual culpa in vigilando pelos atos constantes das seguintes evidências já carreadas aos autos:
 - planilhas de medição (peça 12, p. 12-22 e p. 29-37; peça 13, p. 12-20 e p. 30-36) ;
- nota fiscal de serviço n. 453 (peça 12, p. 11) ; 
- nota fiscal de serviço n. 547 (peça 12, p. 28) ; 
- nota fiscal de serviço n. 743 (peça 13, p. 11) ; 
- nota fiscal de serviço n. 853 (peça 13, p. 26) ; 
- Constatações n. 380061 (peça 6, p. 12-14) e 379927 (peça 6, p. 8-11) do Relatório de Auditoria Denasus n. 15400.
3.10. Em 25/3/2020 o Diretor da 2ª. Diretoria da Secex-TCE exarou Despacho (peça 53) , no qual constam as seguintes ponderações quanto à proposta de encaminhamento (peça 52) , em síntese:
- ponderou que as respostas da Prefeitura Municipal e da Câmara de Vereadores estavam datadas de dezembro/2019, bem assim que a obra não estava conclusa, e portanto, não havia garantia de que os recursos aplicados atingiram o objetivo proposto;
- não era possível opinar conclusivamente pela citação dos gestores municipais no tocante ao atingimento ou não do objetivo da transferência de recursos;
- assim, para a continuidade do processo, considerou necessário que fosse feita nova diligência à Prefeitura e a Câmara de Vereadores do Município de Pacatuba/CE para que se manifestassem sobre a situação mais atual da obra, indicando o percentual executado, o cronograma para finalização, a data prevista para a UPA entrar em operação.
11.1. diligência à Câmara de Vereadores do Município de Pacatuba/CE, com fundamento nos artigos 10, § 1º, e 11 da Lei 8.443/1992 c/c o art. 157 do RI/TCU, e na competência delegada pela Relator, Portaria BD 1 de 22/8/2014, para que, no prazo de 15 (quinze dias) , sejam encaminhados os seguintes documentos/informações:
a)  manifestação sobre a situação mais atual da Unidade de Pronto Atendimento (UPA) , na localidade de Conjunto Jereissati III, Pacatuba/CE, indicando o percentual executado, o cronograma para finalização, a data prevista para a UPA entrar em operação.
11.2. diligência à Prefeitura do Município de Pacatuba/CE, com fundamento nos artigos 10, § 1º, e 11 da Lei 8.443/1992 c/c o art. 157 do RI/TCU, e na competência delegada pela Relator, Portaria BD 1 de 22/8/2014, para que, no prazo de 15 (quinze dias) , sejam encaminhados os seguintes documentos/informações:
a)  manifestação sobre a situação mais atual da Unidade de Pronto Atendimento (UPA) , na localidade de Conjunto Jereissati III, Pacatuba/CE, indicando o percentual executado, o cronograma para finalização, a data prevista para a UPA entrar em operação;
b)  relatório de execução atual da Unidade de Pronto Atendimento (UPA) , na localidade de Conjunto Jereissati III, Pacatuba/CE, contendo, dentre outros, a indicação da empresa contratada, a medição resumida e acumulada e fotos.
3.11. Em resposta à diligência promovida por esta Secretaria, por meio do Ofício 11679/2020- Secomp-4, de 10/4/2020 (peça 58) , recebido em 22/5/2020, conforme A.R. (peça 60) , a Câmara Municipal de Vereadores de Pacatuba/CE apresentou, tempestivamente, as seguintes informações e/ou esclarecimentos, datadas de 1º/6/2020, constantes da peça 61, a seguir sintetizadas:
a) a obra encontra-se com 99,88 % de execução efetivada. A data de entregue em operação do referido equipamento deverá ser determinada pela Secretaria de Saúde do Município já que os equipamentos encontram-se em processo de montagem (peça 61, p. 4) ;
b) a empresa que hoje é responsável pela conclusão da obra é Locos Locações e Construções EIRELI com CNPJ sob o n° 17.364.861/0001-14 (empresa do 2° Processo Licitatório) . Os boletins de medição seguem em arquivo de mídia digital em PDF bem como cronograma de finalização da obra - data prevista 06/07/2020, conforme ofícios e cronogramas. No que nos compete e dentro do Contratado pactuado entre o Município de Pacatuba e a Contratada a obra encontra-se com seu prazo de vigência e execução dentro dos limites legais vigentes no referido processo licitatório (peça 61, p. 4) .
3.12. Em 1º/12/2020 foi realizada a 4ª instrução técnica (peça 68) . Naquela instrução técnica realizou-se a análise das respostas (peças 61, 64, 65 e 66) às diligências realizadas por esta unidade técnica (peças 58 e 62) , abaixo transcrita:
21. Em resposta à diligência promovida por esta Secretaria, por meio do Ofício 11678/2020- Secomp-4, de 10/04/2020 (peça 57) , porém não houve resposta. Posteriormente foi enviado o Ofício 45585/2020- Secomp-4, de datado de 16/9/2020 (peça 62) , recebido em 29/9/2020, conforme A.R. (peça 63) , a Prefeitura Municipal de Pacatuba/CE apresentou, tempestivamente, as seguintes informações e/ou esclarecimentos, datadas de 21/10/2020, constantes das peças 64, 65 e 66.
- a obra de Construção e Ampliação da Unidade de Pronto Atendimento no Município de Pacatuba - CE encontra-se finalizada e operando, a qual foi recebida em caráter definitivo no dia 28/07/2020, tendo tal fato sido noticiado junto ao sistema SISMOB, disponibilizado pelo Ministério da Saúde, conforme atesta a anexa documentação, ofertando aos munícipes os seguintes serviços (peça 64) :
- SALA DE URGÊNCIA (capacidade para 04 leitos) ; 
- SALA DE INALAÇÃO (capacidade para 03 pacientes) ; 
- SALA DE COLETA; 
- 03 CONSULTÓRIOS MÉDICOS; 
- SALA DE EGG; - SALA DE RAIO X; 
- SALA DE GESSO/SUTURA/CURATIVO (capacidade para 02 leitos) ; 
- SALA DE OBSERVAÇÃO PARA ADULTOS (capacidade para 06 leitos) ; 
- QUARTO INDIVIDUAL/OBSERVAÇÃO (capacidade para 01 leito) ; 
- SALA DE OBSERVAÇÃO PEDIÁTRICA (capacidade para 02 leitos) ; 
- SALA DE MEDICAÇÃO (capacidade para 06 pacientes) .
- houve em 28/7/2020 a emissão pela Secretaria Municipal de Infraestrutura de Pacatuba/CE de termo de recebimento definitivo da UPA, objeto do contrato 09.16.09.19.001 - obra de conclusão e ampliação da unidade de pronto atendimento (UPA) , firmado entre a Prefeitura Municipal de Pacatuba/CE e a empresa LOCO´s - Locações e Construções EIRELI-ME (peça 65, p. 2-4) , acompanhando fotos da obra finalizada (peça 65, p. 9-13) .
22. Análise das respostas às diligências realizadas: Houve cumprimento das diligências realizadas junto à Câmara Municipal de Vereadores e junto à Prefeitura Municipal de Pacatuba/CE. As informações remetidas informam expressamente sobre o efetivo funcionamento da UPA, como foi demandado na diligência, estando ainda presente em uma das fotos enviadas registro que aponta funcionamento (peça 65, p. 10) . Em adição a essas informações, empreendeu-se ainda consulta ao CNES, apreendendo-se a informação que a UPA tipo I no Jardim Jeressaiti II está cadastrada sob o nº 0228753, desde 28/7/2020.
23. Ainda dentre as respostas às diligências encontram-se informações que apontam que houve a conclusão da obra relativa à unidade de pronto atendimento em 28/7/2020, consoante termo de recebimento definitivo da UPA (peça 65, p. 9-13) , com recursos próprios (peça 61) , mediante a contratação de outra empresa, a empresa Locos Locações e Construções EIRELI (CNPJ 17.364.861/0001-14) (peça 65, p. 9-13; peça 61) . 
24. Em face das informações coletadas, as quais apontam no sentido de conclusão da obra co-financiada com recursos do FNS, mostra-se pertinente que se empreenda a citação por edital do do Sr. Wladimir Wronsky Quezada, em atendimento ao Despacho do Secretário da Secex-TCE (peça 39, p. 2) .
3.13. Considerando as ponderações efetuadas pelo Secretário da Secex-TCE em seu Despacho, datado de 10/9/2019 (peça 39, p. 2) , foi proposto que se realizasse a citação via edital do Sr. Wladimir Wronsky Quezada (CPF XXX.468.663-XX) , no caso de não ser encontrado endereço diverso desse responsável utilizado para a citação realizada anteriormente, mediante o Ofício 1891/2018-TCU/Secex-TCE, de 1/10/2018 (peça 28) .
ANÁLISE DOS PRESSUPOSTOS DE PROCEDIBILIDADE DA IN/TCU 71/2012
Verificação de Eventual Prejuízo ao Contraditório e Ampla Defesa
4. Verifica-se que não houve o transcurso de mais de dez anos desde o fato gerador sem que tenha havido a notificação do responsável pela autoridade administrativa federal competente (art. 6º, inciso II, c/c art. 19 da IN/TCU 71/2012, modificada pela IN/TCU 76/2016) , uma vez que os recursos começaram a ser transferidos em julho de 2012, conforme informação constante do item 6 desta instrução, constando nos autos a informação de que a responsável foi notificada diversas vezes, a fim de apresentar defesa ou providenciasse o saneamento da irregularidade detectada (peças 1 e 4) , mas sem que tenha havido o saneamento das irregularidades. No Relatório Completo do Tomador de Contas Especial n. 143/2017, de 29/6/2017 (peça 16) , encontra-se a descrição dos procedimentos efetivados na fase interna desta TCE.
Valor de Constituição da TCE
4.1. Verifica-se que o valor atualizado do débito apurado (sem juros) em 1º/1/2017 era de R$ 185.182,21, portanto superior a R$ 100.000,00, na forma estabelecida conforme os arts. 6º, inciso I, e 19 da IN/TCU 71/2012, modificada pela IN/TCU 76/2016.
4.2. A tomada de contas especial está, assim, devidamente constituída e em condição de ser instruída.
VERIFICAÇÃO DA EXISTÊNCIA DE OUTROS DÉBITOS
4.3. Em atenção ao comando contido no item 9.4 do Acórdão 1772/2017-TCU-Plenário, de relatoria do Exmo. Ministro-Substituto Augusto Sherman Cavalcanti, e em atendimento ao disposto no art. 6º, § 1º, da Instrução Normativa TCU 71/2012, informa-se que não foram localizados outros processos em tramitação no Tribunal, nos quais tenha sido constatada a existência de outros débitos imputáveis aos responsáveis arrolados nestes autos.
EXAME TÉCNICO
5. Extrai-se da situação sintetizada na seção 'histórico' desta instrução que o tomador de contas identificou como ilícito gerador do dano as seguintes irregularidades:
Ocorrência 1a: Pagamentos de notas fiscais, sem haver comprovação da execução integral dos serviços apresentados nas planilhas de medição respectivas, referentes à construção da Unidade de Pronto Atendimento (UPA) , na localidade de Conjunto Jereissati III, Pacatuba/CE. (Constatações n. 380061 e 379927 do Relatório de Auditoria Denasus n. 15400) .
Responsável: Cristiane Araújo Vieira Alves (CPF XXX.300.633-XX) , na condição de Secretária Municipal de Saúde de Pacatuba/CE (gestão: 13/5/2013 a 28/8/2015) 
Condutas: Na condição de secretária municipal de saúde, gestora dos recursos da secretaria, por ter deixado de comprovar a boa e regular aplicação dos valores recebidos pelo Fundo Municipal de Saúde de Pacatuba/CE, por meio de repasses oriundos do Fundo Nacional de Saúde, em face de pagamentos realizados à empresa Construtora Comar, pagamentos esses baseados em planilhas de medição contendo serviços que não foram integralmente executados na construção da  Unidade de Pronto Atendimento, na localidade de Conjunto Jereissati III, Pacatuba/CE.
Dispositivos violados: inciso III, § 2°, do artigo 63 da Lei 4320/1964; art. 145 do Decreto 93.872/1986, combinado com o art. 93 do Decreto Lei 200/1967; art. 70, parágrafo único, da Constituição Federal.
Evidências: 
- planilhas de medição (peça 12, p. 12-22 e p. 29-37; peça 13, p. 12-20 e p. 30-36) ;
- nota fiscal de serviço n. 453 (peça 12, p. 11) ; 
- nota fiscal de serviço n. 547 (peça 12, p. 28) ; 
- nota fiscal de serviço n. 743 (peça 13, p. 11) ; 
- nota fiscal de serviço n. 853 (peça 13, p. 26) ; 
- Constatações n. 380061 e 379927 do Relatório de Auditoria Denasus n. 15400.
Ocorrência 1b: Recebimento irregular, sem haver comprovação da execução integral dos serviços apresentados nas planilhas de medição, referentes à construção da Unidade de Pronto Atendimento (UPA) , na localidade de Conjunto Jereissati III, Pacatuba/CE (Constatações n. 380061 e 379927 do Relatório de Auditoria Denasus n. 15400) .
Responsável: Construtora Comar Ltda. (CNPJ 09.247.224/0001-77) 
Condutas: Ter recebido pagamentos, sem haver comprovação da execução integral dos serviços, relativos à 7ª, 9ª, 11ª e 12ª medições da obra de construção da   Unidade de Pronto Atendimento (UPA) , na localidade de Conjunto Jereissati III, Pacatuba/CE, recursos esses oriundos de repasses do Fundo Nacional de Saúde ao Fundo Municipal de Saúde de Pacatuba/CE.
Dispositivos violados: princípio da vedação do enriquecimento sem causa, disposto no art. 884 do Código Civil; art. 70, parágrafo único, da Constituição Federal.
Evidências: 
- planilhas de medição (peça 12, p. 12-22 e p. 29-37; peça 13, p. 12-20 e p. 30-36) ;
- nota fiscal de serviço n. 453 (peça 12, p. 11) ; 
- nota fiscal de serviço n. 547 (peça 12, p. 28) ; 
- nota fiscal de serviço n. 743 (peça 13, p. 11) ; 
- nota fiscal de serviço n. 853 (peça 13, p. 26) ; 
- Constatações n. 380061 e 379927 do Relatório de Auditoria Denasus n. 15400.
Ocorrência 1c: Não comprovação da execução integral dos serviços apresentados nas planilhas de medição respectivas, referentes à construção da Unidade de Pronto Atendimento (UPA) , na localidade de Conjunto Jereissati III, Pacatuba/CE. (Constatações n. 380061 e 379927 do Relatório de Auditoria Denasus n. 15400) ;
Responsável: Sr. WLADIMIR WRONSKY QUEZADA (CPF XXX.468.663-XX) , na condição de Assessor Técnico - CDA 4 - da Secretaria Municipal de Infraestrutura de Pacatuba/CE (gestão: 15/04/2013 a 2016) 
Conduta: 
- Ter avalizado planilhas, relativos à 7ª, 9ª, 11ª e 12ª medições da obra de construção da   Unidade de Pronto Atendimento (UPA) , na localidade de Conjunto Jereissati III, Pacatuba/CE, cujos serviços não restaram comprovados integralmente sua execução.
Dispositivos violados: ao art. 37, caput, c/c o art. 70, parágrafo único, da Constituição da República Federativa do Brasil, art. 93 do Decreto-lei 200/1967, art. 66 do Decreto 93.872/1986, arts. 60 a 64 da Lei 4.320/1964.
Evidências: 
- planilhas de medição (peça 12, p. 12-22 e p. 29-37; peça 13, p. 12-20 e p. 30-36) ;
- nota fiscal de serviço n. 453 (peça 12, p. 11) ; 
- nota fiscal de serviço n. 547 (peça 12, p. 28) ; 
- nota fiscal de serviço n. 743 (peça 13, p. 11) ; 
- nota fiscal de serviço n. 853 (peça 13, p. 26) ; 
- constatações 380061 e 379927 do Relatório de Auditoria Denasus 15.400.
5.1. A constatação 379927 do Relatório de Auditoria Denasus 15.400 (peça 6, p. 8-11) refere-se à não comprovação da execução integral dos serviços apresentados nas planilhas de medição. Foi anotado como evidência que de acordo com análise procedida nas planilhas de medições da obra de construção da UPA Porte I, nos processos de pagamento e na verificação in loco, foi observado que os quantitativos de serviços realizados, com aplicação de material e mão de obra, BDI incluso, não conferiam na integralidade, fato que gerou pagamento por serviços não executados, conforme discriminado a seguir:
	Planilha de Medição
	Item
	Valor Pago (em R$) 
	Valor Não Comprovado (em R$) 
	Documento Fiscal

	7a.
	14
	      13 130,00   
	      13 130,00   
	NF n. 453, de 5/6/2014, paga em 11/6/2014 (peça 12, p. 11) 

	9a.
	6
	      19 488,13   
	      18 926,66   
	NF n. 547, de 5/8/2014, paga em 8/8/2014 (peça 12, p. 28) 

	9a.
	12
	         4 050,00   
	            810,00   
	NF n. 547, de 5/8/2014, paga em 8/8/2014 (peça 12, p. 28) 

	9a.
	13
	      15 410,86   
	      15 410,86   
	NF n. 547, de 5/8/2014, paga em 8/8/2014 (peça 12, p. 28) 

	11a.
	7
	      52 132,49   
	      36 855,32   
	NF n. 743, de 2/12/2014, paga em 9/12/2014 (peça 13, p. 11) 

	11a.
	8
	         6 404,84   
	        3 202,42   
	NF n. 743, de 2/12/2014, paga em 9/12/2014 (peça 13, p. 11) 

	12a.
	6
	         3 071,06   
	            767,76   
	NF n. 853, de 27/3/2015, paga em 31/3/2015 (peça 13, p. 26) 

	12a.
	7
	      28 523,14   
	      28 523,14   
	NF n. 853, de 27/3/2015, paga em 31/3/2015 (peça 13, p. 26) 

	12a.
	11
	         6 441,64   
	        6 441,64   
	NF n. 853, de 27/3/2015, paga em 31/3/2015 (peça 13, p. 26) 

	12a.
	12
	         8 242,09   
	        8 242,09   
	NF n. 853, de 27/3/2015, paga em 31/3/2015 (peça 13, p. 26) 

	12a.
	15
	      25 185,11   
	      25 185,11   
	NF n. 853, de 27/3/2015, paga em 31/3/2015 (peça 13, p. 26) 

	13a.
	13
	      11 483,38   
	      11 483,38   
	NF n. 987, de 19/5/2015, paga em 3/6/2015 

	Total a Devolver (em R$) 
	    168 978,38   

5.2. Como fonte de evidências dessa constatação foram elencados os seguintes documentos (peça 6, p. 9) :
7ª. planilha de medição, de 04/06/2014, 9ª. planilha de medição, 05/07/2014, 11ª. planilha de medição, de 20/11/2014,12ª. planilha de medição de 05/03/2015, 13ª. planilha de medição, de 14/05/2015, Nota Fiscal n° 453, de 05/06/2014, Nota Fiscal n° 547, de 05/08/2014, Nota Fiscal n° 743, de 02/12/2014, Nota Fiscal n° 853, de 27/03/2015, Nota Fiscal n° 987, de 19/05/2015, processos de pagamento referentes à retro mencionadas planilhas e notas fiscais, e visita à obra, em 9/06/2015.
5.3. No corpo do texto da Constatação 379927 (peça 6, p. 9) é informado que os serviços não realizados encontravam-se descritos na Constatação 380061 (peça 6, p. 12-14) .
5.4. As justificativas apresentadas pela responsável à equipe do Denasus foram no sentido de que havia engenheiro responsável pela fiscalização da obra, que já houve deliberação do TCU quanto aos efeitos da ART/RRT como forma de evidenciar autorias e atribuir responsabilidades, conforme trecho colacionado do Acórdão 1387/2006-TCU-Plenário (da relatoria do Exmo. Ministro Walton Alencar Rodrigues) , bem assim informou que anexara ART às justificativas, em acordo com a Súmula TCU n. 260 (peça 11, p. 4-6) . Todavia, a cópia da mencionada ART não consta juntada aos autos desta TCE.
5.5. A equipe de auditoria do Denasus analisou as justificativas apresentadas pela Sra. Cristiane Araújo Vieira Alves, não as acatou, imputou-lhe a responsabilidade, ratificando - assim -sua proposta inicial de que o valor a ser ressarcido ao FNS era de R$ 157.495,00 e o valor a ser ressarcido ao FMS de Pacatuba/CE era de R$ 11.483,38, totalizando o valor de R$ 168.978,38 (peça 6, p. 9) .
5.6. A constatação 380061 do Relatório de Auditoria Denasus 15.400 (peça 6, p. 12-14) trata dos quantitativos descritos em oito itens das planilhas de medições da UPA Porte I de Pacatuba-CE que divergiram do observado in loco: (peça 6, p. 13) :
Foram observadas discrepâncias entre os quantitativos descritos nas planilhas de medições realizadas na obra de construção da UPA Porte I de Pacatuba-CE, pagas com recursos do Ministério da Saúde, que não conferem com os quantitativos verificados in loco, não comprovando a efetiva aplicação dos materiais e serviços na consecução da obra. Foram apresentadas 15 (quinze) planilhas referentes às medições, sendo duas relativas ao 1° Termo Aditivo, e demais numeradas de 1 a 13, descrevendo valores e percentuais, cumulativos na 13° planilha de medição.
Verificaram-se as seguintes incongruências: 
-ITEM 6- PAREDES E PAINÉIS, subitem C4488-div. Painel cel., mont./rodapé simples, perfil em alum. e C4491- porta compl. c/ fech. tipo cilindro, constam 100% de executados na 12° medição, sendo 75% até a 9° medição, não observado na vistoria, no valor de R$ 3.071,04; subitem C4096-div. de granito, consta 100% executado na 9° medição e observado na vistoria 14,7%, totalizando R$ 16.623,37; 
ITEM 7- ESQUAD. E FERRAGENS, subitens C1994-porta tipo paraná, C0042- alisar de madeira, C1360-fech. Compl. para porta externa; C-3659-portão de metalon c/ fech. e dobr.; C1143-dobr. cromada; C1958-porta de ferro compacta em chapa, constam 100% executados na 11° med. e não comprovados, somando R$ 33.036,03; C0363-band. em madeira, M0698-gradil em painéis e postes galv. e revest. em poliéster, constam 100% executados na 12° med. e não observados, totalizando R$ 28.523,14; C4513-janela em aluminio, consta 100% executado na 11° med. e observado em 50% das janelas, não comprovados 50%, no valor de R$ 9.548,23. 
ITEM 8- VIDROS, subitem C2670-vidros comum em caixilhos c/massa esp=4mm, colocado, consta 100% executado na 11° med. e observado em 50% das janelas, não comprovado 50%, no valor total de R$ 3.202,42;
-ITEM 11- REVESTIMENTOS, subitem C4411-pastilha (5x5) cm em cores, com arg. pré-fabricada, consta 50% na 12° med. e não observada a realização do percentual apresentado, no valor de RS 6.441,64;
-ITEM 12- PISOS, nos subitens C3445-piso intertravado tipo tijolinho colocado que consta 50% executado na 12° med. e não observado na vistoria, que totaliza R$ 8.242,09; C1869-peitoril de granito l=15 cm, consta 100% executado na 9° med. e observado pela vistoria que somente 80%, restando a comprovar 20%, no valor de R$ 810,00;
-ITEM 13- LOUÇAS E METAIS, subitens C0348-bacia de louça c/caixa acoplada, consta 60% executada na 13° med. e não observado na vistoria, no valor total de R$ 3.733,87; C0357-banc. De granito (outras cores) esp=3cm (colocado) e C0985-cuba de inox para banc. completa, constam 90% executadas pela 9° med., não observados pela vistoria, totalizando R$ 12.644,80; C0986-cuba de louça de embutir c/ torneira e acess., consta 50% executada pela 9° med. e encontrado 2 cubas s/torneira e sem os acess., no valor de R$ 1.218,07; C2302-tampo de aço inox p/ banc. e C-2311-tanque de aço inox.: consta 50% executado na 13°¬med., não observados pela vistoria, no valor de R$ 7.749,51; C1619-lav. de louça branca s/coluna c/torneira e acessórios que consta 30% executado na 9° med., não observado na vistoria, no valor de R$ 1.547,99; 
ITEM 14- INST. ELÉT., TELEF. , LÓGICA, SOM E SIST. DE CONTROLE, subitens C1359-extintor de gás carb. ou pó químico de 4 -ou 6 kg, C0448-bomba centrif. p/ pressuriz./hidrante 10 cv, I6375-manômetro 1/2 x 4, escala 0-20 kg/cm2, C4394-luminária de emerg., C0389-bloco luminoso indic. de seta, mod. Unitron/similar todos os subitens com 100% executados na 7° med. não observados na vistoria, no valor de R$ 13.130,90;
-ITEM 15- PINTURA, subitem C4167-látex em paredes inter. s/massa, consta 60% executado na 12° med. e foi observado que a pintura na parte interior da construção sofreu infiltrações, necessitando ser refeita, somando R$ 25.185,11. 
Cabe ressaltar que os itens retro discriminados apresentam percentuais acima do efetivamente executado, inclusive a ausência materiais citados como instalados, que não se encontravam na obra. 
5.7. As proposições de ressarcimento realizadas pela equipe de fiscalização encontram-se relacionadas na seção XI do Relatório de Auditoria, as quais totalizam o valor histórico de R$ 157.495,00 (peça 6, p. 16-18) , tendo por motivo os pagamentos de materiais e mão-de-obra por serviços não executados. As proposições de ressarcimento, referentes à Constatação n. 379927, encontram-se discriminadas no quadro abaixo:
	Data
	Valor (em R$) 
	Devolução n.

	11/06/2014
	         13 130,00   
	197880

	08/08/2014
	         35 147,52   
	197891, 197896, 197889

	09/12/2014
	         36 855,32   
	197901

	09/12/2014
	           3 202,42   
	197901

	31/03/2015
	         69 159,74   
	197910

	Total
	     157 495,00   

5.8. Foram juntados aos autos documentos fiscais (peças 12 e 13) , nos quais se obteve as seguintes informações:
- obra: UPA - Unidade de Pronto Atendimento, na localidade de Conjunto Jereissati III, Pacatuba/CE (peça 13, p. 28) ;
- licitação: concorrência n. 1/2012-SMS (peça 8, p. 12) ;
- empresa contratada: Construtora Comar Ltda. (CNPJ 09.247.224/0001-77) (peça 13, p. 2, 22) ;
- planilhas de medição assinadas pelo engenheiro civil, Sr. Wladimir Wronsky Quezada, CREA 0611966999 (peça 12, p. 12-22 e p. 29-37; peça 13, p. 12-20 e p. 30-36) ;
- nota fiscal de serviço n. 453, no valor de R$ 111.214,02 (peça 12, p. 11) ; 
- nota fiscal de serviço n. 547, no valor de R$ 130.124,42 (peça 12, p. 28) ; 
- nota fiscal de serviço n. 743, no valor de R$ 59.838,85 (peça 13, p. 11) ; 
- nota fiscal de serviço n. 853, no valor de R$ 69.865,70 (peça 13, p. 26) .
5.9. Análise:. No que diz respeito à ocorrência, a irregularidade consiste em não comprovação da execução integral dos serviços apresentados nas planilhas de medição. Já no Relatório de Auditoria Denasus n. 15400 (peça 6) , o relato constante da Constatação n. 380061 (peça 6, p. 12-14) apontou que os quantitativos descritos em 8 itens das planilhas de medições da UPA, porte I, de Paracatuba/CE, divergiram do observado in loco. O total glosado referente às divergências apontadas somam o valor de R$ 174.708,51.  Na Constatação n. 379927 (peça 6, p. 8-11) foi realizada a glosa nas notas fiscais correspondentes às planilhas de medição respectivas, alcançando o débito um valor menor, o valor de R$ 168.978,38. Porém, não consta dos autos a cópia da NF n. 987, de 19/5/2015 (referente à 13ª. medição) , no valor de R$ 11.483,38, mencionada na Constatação n. 379927.
5.10. Sabe-se que a jurisprudência do TCU é firme no sentido de que cabe ao responsável demonstrar o nexo causal entre os recursos federais repassados e as despesas incorridas na execução das despesas, pela apresentação, por exemplo, das notas de empenho, dos recibos, das notas fiscais e dos extratos bancários, entre outros documentos exigíveis, permitindo, assim, que reste efetivamente confirmada a execução do ajuste com os recursos federais transferidos.
5.11. Bem se sabe, ainda, que prestar contas, com a efetiva demonstração do aludido nexo causal, é dever de todos aqueles a quem sejam confiados recursos federais, por força do art. 70, parágrafo único, da Constituição de 1988 e do art. 93 do Decreto-Lei n. 200, de 25/2/1967 (v.g. Acórdão 2439/2010-TCU-Plenário, Acórdão 5929/2011-TCU-Primeira Câmara, e Acórdão 1544/2008-TCU-Segunda Câmara) .
5.12. Por conseguinte, a falta de comprovação da correta aplicação dos recursos federais transferidos, diante da ausência do aludido nexo causal, considerando a não existência de documentos que comprovem à regularidade das despesas efetuadas, configura ofensa não só às regras legais, mas também aos princípios basilares da administração pública, já que, ao final e ao cabo, o gestor deixa de prestar satisfação à sociedade sobre o efetivo emprego dos recursos públicos postos sob a sua responsabilidade, dando ensejo, então, à presunção legal de dano ao erário pelo desvio dos recursos federais.
5.13. No que diz respeito à responsabilização, no âmbito do Denasus e durante a fase interna desta TCE, constou a Sra. Cristiane Araújo Vieira Alves como única responsável. Em suas justificativas, essa responsável indicou que a obra teve responsável técnico. Todavia, esse argumento não foi acolhido pela equipe de fiscalização. Há de se concordar com a equipe de fiscalização que não era o caso de se afastar a responsabilidade da Sra. Cristiane Araújo Vieira Alves, tendo em vista que notadamente atuou na função de liquidante, atestando documentos que ensejaram o pagamento da empresa contratada, posicionamento esse consonante com o disposto no Acórdão 994/2006-TCU-Plenário, no Acórdão 3037/2015-TCU-Plenário e no Acórdão 2148/2008-TCU-Plenário: 
Acórdão 994/2006-TCU-Plenário | Relator: UBIRATAN AGUIAR:
A falta de cuidado de checar a efetiva prestação de serviços antes do atesto da despesa pública sujeita ao infrator responsabilização perante a Corte de Contas.
Acórdão 3037/2015-TCU-Plenário | Relator: MARCOS BEMQUERER: 
O atesto de despesa efetuado sem a efetiva verificação do direito ao crédito do contratado é ato grave, porquanto dá margem à ocorrência de pagamentos efetuados sem a devida contraprestação por parte do credor.
Acórdão 2148/2008-TCU-Plenário | Relator: VALMIR CAMPELO:
A efetivação de pagamentos sem contraprestação de serviços ou fornecimento de material caracteriza desvio de recursos públicos e fraude contra a Administração. O agente público que realiza pagamento indevido é responsável solidário com os que recebem.
5.14. Porém, os danos causados diretamente à Administração pelo contratado constituem razão para sua responsabilização, segundo o art. 70 da Lei 8.666/1993:
Art. 70.  O contratado é responsável pelos danos causados diretamente à Administração ou a terceiros, decorrentes de sua culpa ou dolo na execução do contrato, não excluindo ou reduzindo essa responsabilidade a fiscalização ou o acompanhamento pelo órgão interessado.
5.15. Dessa feita, entendeu-se que a empresa contratada, Construtora Comar Ltda. (CNPJ 09.247.224/0001-77) , deveria compor o rol de responsáveis, posicionamento esse em acordo com o disposto no Acórdão 2539/2009-TCU-Primeira Câmara:
Acórdão 2539/2009-TCU-Primeira Câmara | Relator: WALTON ALENCAR RODRIGUES:
A liquidação irregular da despesa conduz à responsabilização solidária da empresa beneficiária e do agente público encarregado do recebimento dos serviços contratados e indevidamente prestados.
5.16. Consta como anexo da instrução inicial a matriz de responsabilização (peça 24, p. 11-12) , a partir da qual restou delineada a ocorrência, com as respectivas condutas atribuíveis a cada um dos responsáveis, já mencionados.
5.17. No que diz respeito à quantificação do débito, as proposições de ressarcimento ao FNS totalizaram o valor de R$ 157.495,00 (peça 6, p. 16-18) . Portanto, nesse valor não está incluso o valor de R$ 11.483,38, referente à NF n. 987, de 19/5/2015. 
5.18. Considerando-se as informações disponíveis nos autos, tem-se que o valor da participação de recursos federais no financiamento da construção da UPA, localizada no Conjunto Jereissati III, em Pacatuba/CE, foi de R$ 1.260.000,00 (peça 6, p. 4) , o equivalente a 73,03% do valor total da obra que era de R$ 1.725.395,53 (peça 6, p. 3) .
5.19. Diante dessas informações, cabe aplicar o percentual de 73,03% aos débitos apontados na seção XI do Relatório de Auditoria, chegando-se aos seguintes débitos a serem ressarcidos ao FNS:
	Data
	Valor (em R$) 
	Devolução n.

	11/06/2014
	      9 588,84   
	197880

	08/08/2014
	    25 668,23   
	197891, 197896, 197889

	09/12/2014
	    26 915,44   
	197901

	09/12/2014
	      2 338,73   
	197901

	31/03/2015
	    50 507,36   
	197910

Verificação do Prazo de Prescrição da Pretensão Punitiva
6. Observa-se não ter ocorrido a prescrição da pretensão punitiva por parte do TCU que, nos termos do entendimento firmado no Acórdão 1441/2016-TCU-Plenário (Rel. Ministro Benjamin Zymler) , subordina-se ao prazo geral de prescrição indicado no art. 205 do Código Civil, qual seja, dez anos contados a partir da data de ocorrência da irregularidade sancionada, nos termos do art. 189 do Código Civil. As irregularidades discutidas nesta TCE ocorreram nos exercícios de 2014 e 2015, portanto há menos de 10 anos.
6.1. No caso em exame, houve interrupção da prescrição com o ato de ordenação das citações, o qual ocorreu em 24/9/2018 (peça 26) . 
Análise das Citações
7. Em cumprimento ao Despacho do Secretário da Secex-TCE (peça 26) , foi promovida a citação das seguintes pessoas, mediante os ofícios e documentos abaixo mencionados:
- Sra. Cristiane Araújo Vieira Alves (CPF XXX.300.633-XX) : Ofício 1889/2018-TCU/Secex-TCE, de 1/10/2018 (peça 27) , o qual foi recebido na data de 30/10/2018, conforme A.R. (peça 32) ;
- Construtora Comar Ltda. (CNPJ 09.247.224/0001-77) : Ofício 1890/2018-TCU/Secex-TCE, de 1/10/2018 (peça 29) , o qual foi recebido em data que não está legível no A.R. (peça 30) , porém esse aviso de recebimento foi juntado aos autos na data de 4/11/2018;
- Sr. Wladimir Wronsky Quezada, CREA 0611966999 (CPF XXX.468.663-XX) : mediante o Edital nº 472/2021 (peças 79-80) .
7.1. O Sr. Wladimir Wronsky Quezada, citado por via editalícia (peça 79) , não atendeu a citação e não se manifestou quanto às irregularidades verificadas. Destaca-se que antes da citação por edital foram adotadas providências que esgotaram as tentativas de localização do responsável, quais sejam:
- remessa do Ofício 1891/2018-TCU/Secex-TCE, de 1/10/2018 (peça 28) , o qual foi recebido em data que não está legível no A.R. (peça 31) , porém esse aviso de recebimento foi juntado aos autos na data de 4/11/2018;
- pesquisa de endereço (peça 71) ;
- remessa do Ofício 66946/2020-TCU/Seproc, de 2/12/2020 (peça 73) , o qual foi devolvido, constando no A.R. (peça 74) a seguinte informação: 'mudou-se';
- pesquisa de endereço (peça 75) ;
- remessa do Ofício 1524/2021-TCU/Seproc, de 22/1/2021 (peça 76) , o qual foi devolvido, constando no A.R. (peça 77) a seguinte informação: 'mudou-se';
- pesquisa de endereço (peça 78) .
7.2. Transcorrido o prazo regimental fixado e mantendo-se inerte o aludido responsável, impõe-se que seja considerado revel, dando-se prosseguimento ao processo, de acordo com o art. 12, § 3º, da Lei 8.443/1992.
7.3. No caso vertente, a citação do responsável deu-se em endereços provenientes de pesquisas de endereços realizadas pelo TCU, de forma bastante zelosa, porquanto, devido ao insucesso de realizar a citação em endereços constantes nos sistemas CPF e CNPJ da Receita (peças 71, 75 e 78) , buscou-se a notificação em endereços provenientes das bases de dados do próprio TCU. A entrega dos ofícios citatórios nesses endereços ficou comprovada (peças 31, 74 e 77) . 
7.4. Nos processos do TCU, a revelia não leva à presunção de que seriam verdadeiras todas as imputações levantadas contra os responsáveis, diferentemente do que ocorre no processo civil, em que a revelia do réu opera a presunção da verdade dos fatos narrados pelo autor. Dessa forma, a avaliação da responsabilidade do agente não pode prescindir da prova existente no processo ou para ele carreada.
7.5. Ao não apresentar sua defesa, o responsável deixou de produzir prova da regular aplicação dos recursos sob sua responsabilidade, em afronta às normas que impõem aos gestores públicos a obrigação legal de, sempre que demandados pelos órgãos de controle, apresentar os documentos que demonstrem a correta utilização das verbas públicas, a exemplo do contido no art. 93 do Decreto-Lei 200/67: 'Quem quer que utilize dinheiros públicos terá de justificar seu bom e regular emprego na conformidade das leis, regulamentos e normas emanadas das autoridades administrativas competentes.' 
7.6. Mesmo as alegações de defesa não sendo apresentadas, considerando o princípio da verdade real que rege esta Corte, procurou-se buscar, em manifestações dos responsáveis na fase interna desta Tomada de Contas Especial, se havia algum argumento que pudesse ser aproveitado a seu favor, todavia não se localizou manifestação desse responsável nestes autos. 
Análise das Alegações de defesa apresentadas
8. A Sra. Cristiane Araújo Vieira Alves (CPF XXX.300.633-XX) tomou ciência do ofício que lhe foi remetido, conforme documento constante da peça 32, tendo apresentado, intempestivamente, suas alegações de defesa, conforme documentação integrante da peça 35.  
8.1. Essa responsável foi ouvida em decorrência da irregularidade:
Ocorrência 1a: Pagamentos de notas fiscais, sem haver comprovação da execução integral dos serviços apresentados nas planilhas de medição respectivas, referentes à construção da Unidade de Pronto Atendimento (UPA) , na localidade de Conjunto Jereissati III, Pacatuba/CE. (Constatações n. 380061 e 379927 do Relatório de Auditoria Denasus n. 15400) .
Condutas: Na condição de secretária municipal de saúde, gestora dos recursos da secretaria, por ter deixado de comprovar a boa e regular aplicação dos valores recebidos pelo Fundo Municipal de Saúde de Pacatuba/CE, por meio de repasses oriundos do Fundo Nacional de Saúde, em face de pagamentos realizados à empresa Construtora Comar, pagamentos esses baseados em planilhas de medição contendo serviços que não foram integralmente executados na construção da  Unidade de Pronto Atendimento, na localidade de Conjunto Jereissati III, Pacatuba/CE.
8.2. A Construtora Comar Ltda. (CNPJ 09.247.224/0001-77) tomou ciência do ofício que lhe foi remetido, conforme documento constante da peça 30, tendo apresentado, tempestivamente, suas alegações de defesa, conforme documentação integrante da peça 33.  
8.3. Essa responsável foi ouvida em decorrência da irregularidade:  
Ocorrência 1b: Recebimento irregular, sem haver comprovação da execução integral dos serviços apresentados nas planilhas de medição, referentes à construção da Unidade de Pronto Atendimento (UPA) , na localidade de Conjunto Jereissati III, Pacatuba/CE (Constatações n. 380061 e 379927 do Relatório de Auditoria Denasus n. 15400) .
Condutas: Ter recebido pagamentos, sem haver comprovação da execução integral dos serviços, relativos à 7ª, 9ª, 11ª e 12ª medições da obra de construção da   Unidade de Pronto Atendimento (UPA) , na localidade de Conjunto Jereissati III, Pacatuba/CE, recursos esses oriundos de repasses do Fundo Nacional de Saúde ao Fundo Municipal de Saúde de Pacatuba/CE.
Argumentos apresentados
8.4. No que diz respeito à ocorrência 1a, foram apresentadas, em síntese, as seguintes alegações de defesa pela Sra. Cristiane Araújo Vieira Alves (peça 35) :
- ocorreu que, em 25/8/2015, antes mesmo do encerramento desta primeira auditoria pelo Denasus, que se deu em 28/8/2015, uma nova auditoria fora realizada pelo Ministério da Saúde, agora através dos técnicos de Brasília, onde se constatou um novo percentual de execução de 85% da obra, com algumas sugestões de mudanças e readaptação de projetos (peça 35 p. 3) ;
- por ocasião da nova visita técnica realizada em 25/8/2015, o Ministério da Saúde constatou que a área física estava além do pactuado e o percentual de execução já correspondia a 85%. Na oportunidade, foram sugeridas algumas mudanças no projeto inicial (para readequar a UPA ao Tipo I) , autorizando, assim, o Município a implantar outro serviço de saúde na área excedente, desde que não houvesse comunicação interna entre os serviços (peça 35 p. 4) ;
- a obra, em outubro de 2016, já se encontrava 94,32% executada, conforme o Sismob;
- a paralisação da obra não se deu por culpa ou dolo da ex-gestora, tanto é que as medidas judiciais e administrativas foram tomadas, conforme documentos anexos e, por fim;
- o município, em razão da rescisão contratual, abriu novo processo licitatório para concluir o percentual faltante.
8.5. No que diz respeito à ocorrência 1b, foram apresentadas, em síntese, as seguintes alegações de defesa pela Construtora Comar Ltda. (peça 33) :
- na realidade o município de Pacatuba licitou uma UPA sem especificar o seu porte, através da Concorrência Pública n. 001/2012 e no momento da execução dos serviços, para surpresa da responsável foi compelida a construir uma UPA tipo III com os recursos de uma UPA tipo I (peça 33, p. 1) ;
- O TC Processo 007.408/2015-3 do TCU aduz que o município de Pacatuba foi notificado por meio de Ofício Circular 19 GS/SAS pelo descumprimento dos prazos estabelecidos na referida portaria e que de acordo com o Sismob (órgão da prefeitura) , a referida unidade estaria com 76,4% de obra executada, conforme informações atualizadas pelo município em 8/6/2015. No mesmo documento do TCU é informado que a SAS encaminhou a Nota Técnica 279/2015 - DAHU, na qual consta a informação que conforme informações extraídas do Sismob em 21/7/2015, as quais são atualizadas pelo próprio município, a unidade estaria com 92% da obra executada (peça 33, p. 2) ;
- não houve enriquecimento sem causa por parte da responsável, posto que executou a construção de uma UPA Porte III, tendo concluído 92% e para isso recebeu ao todo o montante de R$ 1.700.054,60. De acordo com o Ministério do Planejamento, o investimento previsto para construção de uma UPA Porte III é de R$ 2.600.000,00, logo se depreende que a responsável teve um prejuízo de R$ 899.395,40, sem o adicional de juros e de correção monetária (peça 33, p. 3) ;
- a responsável alega que não pode ser penalizada por erros da gestão municipal de Pacatuba que licitou uma obra no valor de R$ 1.700.000,00, autorizou a referida obra mesmo sabendo ter custo superior de R$ 2.600.000,00, ou seja, com um valor de mais de R$ 900.000,00 acima do montante licitado (peça 33, p. 3) .
Análise
8.6. As alegações de defesa apresentadas pela Sra. Cristiane Araújo Vieira Alves (peça 35) e pela Construtora Comar Ltda. (peça 33) foram analisadas no âmbito da 2ª. instrução técnica (peça 37, p. 9-10) :
15.  Análise das alegações de defesa apresentadas: De plano, cabe apontar a existência do TC Processo 007.408/2015-3, da relatoria do Ministro Marcos Bemquerer. Esse processo foi autuado como representação em 7/4/2015, encontrando-se na fase de audiências. No âmbito do TC Processo 007.408/2015-3 já foram proferidas duas decisões: Acórdão 8539/2015-TCU-Segunda Câmara e Acórdão 6642/2016-TCU-Primeira Câmara. Um dos focos daquele processo é a ocorrência de descompasso entre a evolução física e a financeira das obras da Unidade de Pronto Atendimento, Tipo I, no município de Pacatuba/CE, financiada com recursos federais.
15.1.  As informações trazidas pela Sra. Cristiane Araújo Vieira Alves em suas alegações de defesa seriam no sentido de que houve já a execução de 94,32% da obra, medição essa realizada em outubro de 2016, registrada no Sismob. O outro argumento nesse sentido foi de auditoria de técnicos de Brasília constataram 85% de execução da obra. Porém, tal descritivo (de outubro de 2016) choca-se com as imagens contida na reportagem do Jornal Hoje (TV Globo) , de 30/9/2017, na qual foi informado que o prédio da UPA de Pacatuba/CE, o qual deveria estar pronto em 2014, encontrar-se naquele momento abandonado, sem vigilante fixo, sem que a instalação elétrica estivesse pronta, mas já fora arrancada; além de as divisórias e bancadas de granito e boa parte já ter sido furtada, dentre outras informações (Disponível em: https://www.youtube.com/watch?v=oZ-eT8X2UNA. Acesso em: 13 set. 2018) . Ante essa divergência de informação, não há como acatar as alegações de defesa apresentadas.
15.2.  No que diz respeito à informação trazida pela Sra. Cristiane Araújo Vieira Alves de que o Ministério da Saúde houvera sugerido mudanças no projeto inicial quando da realização da visita técnica em 25/8/2015 (peça 35, p. 4) , nota-se que é posterior às constatações n. 379927 (peça 6, p. 8-11) e n. 380061 (peça 6, p. 12-14) do Relatório de Auditoria Denasus n. 15400, cuja fase de execução da fiscalização ocorreu no período de 3/6/2015 a 10/6/2015. Ante esse ordenamento temporal dos eventos mencionados no relatório de auditoria, resta lógico que eventuais mudanças ocorreram posteriormente às constatações realizadas pela equipe do Denasus. Dessa feita, não é possível acatar a alegação de defesa oferecida pela Sra. Cristiane Araújo Vieira Alves.
15.3.  Ademais, as informações constantes nas alegações de defesa da Sra. Cristiane Araújo Vieira Alves carecem de comprovação documental, as quais não localizamos na peça de defesa (peça 35) . 
15.4.  Comparando a minuciosa descrição da situação encontrada no local, realizada pela equipe de fiscalização do Denasus nas constatações n. 379927 (peça 6, p. 8-11) e n. 380061 (peça 6, p. 12-14) do Relatório de Auditoria Denasus n. 15400, nota-se que houve falha grave no ato de liquidação da despesa, posto que houve pagamento de notas fiscais, sem haver comprovação da execução integral dos serviços apresentados nas planilhas de medição respectivas.
15.5.  A cópia do Sismob trazida pela Sra. Cristiane (peça 35, p. 39) é muito menos detalhada que o exame realizado pela equipe do Denasus, bastando comparar essa cópia do sismob com o detalhamento das constatações n. 379927 (peça 6, p. 8-11) e n. 380061 (peça 6, p. 12-14) do Relatório de Auditoria Denasus n. 15400.
15.6.  A documentação que a Sra. Cristiane Araújo Vieira Alves (peça 35, p. 78-82) trouxe aos autos é posterior à fiscalização do Denasus. Depois que tomou conhecimento das constatações efetuadas pelo Denasus, a Sra. Cristiane passou a demandar a Construtora Comar, mais especificamente a partir de julho de 2015 (peça 35, p. 78-82) , no sentido de que lhe apresentasse o real andamento da obra. 
15.7.  No mesmo sentido, faz-se a leitura do termo de rescisão unilateral, datado de 6/10/2016 (peça 35, p. 67-68) , o qual também foi posterior à fiscalização do Denasus.
15.8.  Ainda que não tenha sido a Sra. Cristiane a responsável pelo edital da licitação que fora realizado no curso da gestão anterior, é indubitável que os pagamentos deram-se no curso da sua gestão. Inafastável a sua responsabilidade pelos pagamentos realizados. Não houve menção da responsável quanto ao fiscal da obra no curso das suas alegações de defesa. Na qualificação da responsável está o fato de ser enfermeira (peça 35, p. 1) , o que pode ser considerado um fator atenuante no sopesamento da sua responsabilidade. No que diz respeito à responsabilidade do engenheiro civil que teria sido encarregado de realizar a fiscalização da obra, inclusive com a emissão de ART, situação essa que poderia ser considerado um atenuante para a responsabilidade da Sra. Cristiane, ela não trouxe esse documento.  
15.9.  Na cláusula 12ª do contrato, firmado em 28/12/2012, restou firmado que a responsabilidade pela fiscalização da execução das obras e serviços era da contratante (peça 35, p. 89) . Na defesa da Sra. Cristiane não veio informação ou documento referente à anotação de responsabilidade técnica, mencionado nas justificativas da mesma responsável que já constava dos autos na fase interna da TCE (peça 11, p. 4-6) . Apesar da ausência do referido documento, encontram-se nos autos as planilhas de medição assinadas pelo engenheiro civil, Sr. Wladimir Wronsky Quezada, CREA 0611966999 (peça 12, p. 12-22 e p. 29-37; peça 13, p. 12-20 e p. 30-36) . Consulta ao sistema da RFB aponta que o seu CPF é XXX.468.663-XX, o qual se encontra pendente de regularização (peça 22, p. 4) . Nos autos não há identificação do vínculo do Sr. Wladimir Wronsky Quezada com a empresa contratada ou com a contratante, a Secretaria Municipal de Saúde de Pacatuba/CE.
15.10.  Na documentação trazida pela Sra. Cristiane, consta o contrato firmado em 28/12/2012 entre a Prefeitura de Pacatuba/CE e a construtora Comar (peça 35, p. 85) , e de fato resta evidente que o contrato foi para construção de uma UPA. A construtora Comar Ltda. obrigou-se a cumprir o objeto: construção de UPA, na localidade do conjunto Jereissati III, em Pacatuba-CE. Se as medições realizadas pela equipe de fiscalização do Denasus não tivessem sido realizadas em junho de 2015, certo é que foram constatados serviços não executados, referentes à 7ª, 9ª, 11ª, planilha 
15.11.  Em que pese as alegações de defesa apresentadas pela Construtora Comar Ltda. (peça 33) no sentido de ter ocorrido prejuízo na construção da unidade UPA tipo III, e que fora licitada como UPA tipo I, os seatesto divergência de informação, não há como acatar a alegação de defesa apresentada.
15.12.  Assim, propõe-se rejeitar as alegações de defesa apresentadas pela Construtora Comar Ltda. (CNPJ 09.247.224/0001-77) e Cristiane Araújo Vieira Alves (CPF XXX.300.633-XX) , uma vez que não foram suficientes para sanear as irregularidades a eles atribuídas.
8.7. Considerando as informações e os documentos apresentados pela Sra. Cristiane Araújo Vieira Alves (CPF XXX.300.633-XX) , na condição de Secretária Municipal de Saúde de Pacatuba/CE (gestão: 13/5/2013 a 28/8/2015) , em suas alegações de defesa (peça 35) ; em que pese sua formação ser na área de enfermagem; em que pese ter havido um engenheiro na função de avalizador das medições realizadas; propõe-se que suas contas sejam julgadas irregulares, posto que restou consubstanciado pela análise que na condição de secretária municipal de saúde, gestora dos recursos da secretaria, ter deixado de comprovar a boa e regular aplicação dos valores recebidos pelo Fundo Municipal de Saúde de Pacatuba/CE, por meio de repasses oriundos do Fundo Nacional de Saúde, em face de pagamentos realizados à empresa Construtora Comar, pagamentos esses baseados em planilhas de medição contendo serviços que não foram integralmente executados na construção da  Unidade de Pronto Atendimento, na localidade de Conjunto Jereissati III, Pacatuba/CE. 
8.8. Houve liquidação irregular da despesa referente à construção de unidade de pronto atendimento (UPA) , posto que não houve comprovação da execução integral dos serviços apresentados nas planilhas de medição. Isso demonstra que não houve o cumprimento dos requisitos legais para executar a liquidação da despesa, a qual foi financiada majoritariamente com recursos provenientes do Fundo Nacional de Saúde, causando assim prejuízos ao erário.
8.9. Quanto à conduta atribuída à Construtora Comar Ltda. (CNPJ 09.247.224/0001-77) , no sentido de ter recebido pagamentos, sem haver comprovação da execução integral dos serviços, relativos à 7ª, 9ª, 11ª e 12ª medições da obra de construção da Unidade de Pronto Atendimento (UPA) , na localidade de Conjunto Jereissati III, Pacatuba/CE, recursos esses oriundos de repasses do Fundo Nacional de Saúde ao Fundo Municipal de Saúde de Pacatuba/CE, em que pese as alegações de defesa apresentadas, essas devem ser rejeitadas, posto que da medição efetuada resultou pagamento à empresa pela Prefeitura Municipal de Pacatuba/CE) , com recursos que eram majoritariamente oriundos de repasses do Fundo Nacional de Saúde ao Fundo Municipal de Saúde de Pacatuba/CE para a execução da construção da Unidade de Pronto Atendimento (UPA) . 
8.10. A auditoria do Denasus realizada no local em junho de 2015 fez prova que as medições estavam incorretas, as quais sinalizaram que houve pagamento a maior à empresa por serviços não executados, situação essa em afronta ao princípio da vedação do enriquecimento sem causa, disposto no art. 884 do Código Civil, c/c o disposto no parágrafo único do art. 70 da Constituição Federal. O débito encontra-se especificado abaixo:
	Data
	Valor Histórico (em R$) 

	11/06/2014
	      9.588,84   

	08/08/2014
	    25.668,23   

	09/12/2014
	    26.915,44   

	09/12/2014
	      2.338,73   

	31/03/2015
	    50.507,36   

8.11. Pelo débito que responde a Construtora Comar Ltda. nestes autos, deve responder em solidariedade o Sr. Wladimir Wronsky Quezada, CREA 0611966999 (CPF XXX.468.663-XX) , em face de ter avalizado planilhas, relativos à 7ª, 9ª, 11ª e 12ª medições da obra de construção da  Unidade de Pronto Atendimento (UPA) , na localidade de Conjunto Jereissati III, Pacatuba/CE, cujos serviços não restaram comprovados integralmente sua execução, situação essa em afronta ao disposto no parágrafo único do art. 70 da Constituição Federal.
8.12. O conjunto probatório que embasa a condenação em débito da Construtora Comar Ltda. (CNPJ 09.247.224/0001-77) , em solidariedade com o Sr. Wladimir Wronsky Quezada, CREA 0611966999 (CPF XXX.468.663-XX) , é o seguinte:
- planilhas de medição (peça 12, p. 12-22 e p. 29-37; peça 13, p. 12-20 e p. 30-36) ;
- nota fiscal de serviço n. 453 (peça 12, p. 11) ; 
- nota fiscal de serviço n. 547 (peça 12, p. 28) ; 
- nota fiscal de serviço n. 743 (peça 13, p. 11) ; 
- nota fiscal de serviço n. 853 (peça 13, p. 26) ; 
- constatações n. 380061 (peça 6, p. 12-14) e 379927 (peça 6, p. 8-11) do Relatório de Auditoria Denasus n. 15400.
CONCLUSÃO  
9. A tomada de contas especial foi instaurada em razão de irregularidades relacionadas à não comprovação da execução integral dos serviços apresentados nas planilhas de medição, atinentes à construção da UPA - Unidade de Pronto Atendimento, na localidade de Conjunto Jereissati III, Pacatuba/CE, de acordo com as constatações efetuadas por equipe de auditoria do Denasus, conforme relatório de auditoria 15400 (peça 6) . Foi realizada visita ao local da obra pela equipe do Denasus. Em face dos exames realizados, a equipe de fiscalização realizou glosa no valor de R$ 157.495,00 (valor histórico) do total de valores pagos pela Prefeitura Municipal de Pacatuba/CE à empresa Construtora Comar Ltda. (CNPJ 09.247.224/0001-77) . Tendo em vista que recursos federais financiaram o correspondente a 73,03% do valor total da obra, apresentou-se quadro detalhado dos valores correspondentes aos recursos federais repassados (ver itens 2 e 5.17/5.19 desta instrução técnica) . Os recursos federais foram provenientes de repasses do FNS ao FMS-Pacatuba/CE, devendo a quantia ser ressarcida aos cofres do Fundo Nacional de Saúde, em consonância com o disposto no subitem 9.3.3 do Acórdão 1072/2017-TCU-Plenário:
9.3.3. tratando-se de débito decorrente de dano ao erário propriamente dito, cabe ao gestor responsável pela irregularidade a obrigação de devolver os recursos, visto que, nessas situações, não há evidências de que eles tenham sido aplicados em prol de alguma finalidade pública, devendo a recomposição ser feita ao Fundo Nacional de Saúde, em respeito ao disposto no art. 2º, inciso VII, do Decreto 3.964/2001 combinado com o art. 33, § 4º, da Lei 8.080/1990;
9.1. Na 2ª instrução técnica (peça 37) foi realizada a análise das alegações de defesa apresentadas pelos seguintes responsáveis: Construtora Comar Ltda. (CNPJ 09.247.224/0001-77) e Cristiane Araújo Vieira Alves (CPF XXX.300.633-XX) (peças 33 e 35) .
9.2. Manteve-se inerte o Sr. Wladimir Wronsky Quezada, CREA 0611966999 (CPF XXX.468.663-XX) , mesmo após a citação realizada no seu endereço constante da base de dados da Receita Federal do Brasil.
9.3. Em face da análise promovida no item 15 da 2ª. instrução técnica (peça 37, p. 9-13) , foi proposto o não acolhimento das alegações de defesa apresentadas pela Construtora Comar Ltda. (CNPJ 09.247.224/0001-77) e pela Sra. Cristiane Araújo Vieira Alves (CPF XXX.300.633-XX) , uma vez que não foram suficientes para sanear as irregularidades a eles atribuídas. Naquela oportunidade fora proposto o julgamento das contas dos responsáveis (peça 37, p. 15-16) , medida essa não acolhida pelo Sr. Secretário de Controle Externo da Secex-TCE que apontou da necessidade de novo saneamento dos autos, mediante diligência (peça 39, p. 3-4) .  
9.4. Na 3ª. instrução técnica (peça 52, p. 7-8, itens 11.8 e 11.9) foi realizada a análise das respostas (peças 44 a 47) às diligências realizadas por esta unidade técnica (peças 42 e 43) . Da análise empreendida concluiu-se que as informações trazidas aos autos não tinham o condão de impactar a descrição da Ocorrência nº 1, realizada na instrução inicial, à peça 24, tendo em vista que veiculavam tão somente dados adicionais quanto ao estágio da obra, quanto à adequabilidade atual do local da obra e quanto à qualificação do engenheiro que avalizou as planilhas (peça 52, p. 8 e 9) . Naquela oportunidade foi proposta a realização de citação do Sr. Wladimir Wronsky Quezada (CPF XXX.468.663-XX) . Porém, essa medida não foi acolhida pelo Sr. Diretor da 2ª. D.T. da Secex-TCE (peça 53) , o qual ponderou, em síntese, que não era possível opinar conclusivamente pela citação dos gestores municipais no tocante ao atingimento ou não do objetivo da transferência de recursos (peça 53, p. 2, item 8) , razão pela qual propôs que fosse realizada novo saneamento dos autos, de modo a obter informação atualizada sobre a situação da obra.
9.5. Na 4ª instrução técnica (peça 68, p. 8-10, itens 20-24) foi realizada a análise das respostas (peças 61, 64, 65 e 66) advindas das diligências realizadas (peças 57, 58 e 62) , a qual transcrevemos abaixo (destaques nossos) : 
22.  Análise das respostas às diligências realizadas: Houve cumprimento das diligências realizadas junto à Câmara Municipal de Vereadores e junto à Prefeitura Municipal de Pacatuba/CE. As informações remetidas informam expressamente sobre o efetivo funcionamento da UPA, como foi demandado na diligência, estando ainda presente em uma das fotos enviadas registro que aponta funcionamento (peça 65, p. 10) . Em adição a essas informações, empreendeu-se ainda consulta ao CNES, apreendendo-se a informação que a UPA tipo I no Jardim Jeressaiti II está cadastrada sob o nº 0228753, desde 28/7/2020.
23. Ainda dentre as respostas às diligências encontram-se informações que apontam que houve a conclusão da obra relativa à unidade de pronto atendimento em 28/7/2020, consoante termo de recebimento definitivo da UPA (peça 65, p. 9-13) , com recursos próprios (peça 61) , mediante a contratação de outra empresa, a empresa Locos Locações e Construções EIRELI (CNPJ 17.364.861/0001-14)  (peça 65, p. 9-13; peça 61) .
9.6. No âmbito da 4ª. instrução técnica (peça 68) , considerando as ponderações efetuadas pelo Sr. Secretário da Secex-TCE em seu Despacho, datado de 10/9/2019 (peça 39, p. 2) , foi proposto que se realizasse a citação via edital do Sr. Wladimir Wronsky Quezada (CPF XXX.468.663-XX) .
9.7. A citação do Sr. Wladimir Wronsky Quezada (CPF XXX.468.663-XX) por edital foi realizada (peças 80-81) . Decorrido o prazo regulamentar após a publicação do edital, não foram apresentadas alegações de defesa por esse responsável, configurando a revelia, nos termos do § 3º, do art. 12, da Lei 8.443/1992.
9.8. Em face da análise promovida no item 8.6, propõe-se rejeitar as alegações de defesa apresentadas pela Sra. Cristiane Araújo Vieira Alves (peça 35) e pela Construtora Comar Ltda. (peça 33) , uma vez que não foram suficientes para sanear as irregularidades a elas atribuídas. 
9.9. Tendo em vista que não constam dos autos elementos que permitam reconhecer a boa-fé dos responsáveis, sugere-se que as contas da Sra. Cristiane Araújo Vieira Alves (CPF XXX.300.633-XX) sejam julgadas irregulares, nos termos do art. 202, § 6º, do RI/TCU, com a aplicação da multa prevista no art. 58, inciso I, da Lei 8.443/1992.  (ocorrência 1a) 
9.10. Os argumentos de defesa tampouco lograram afastar o débito imputado à Construtora Comar Ltda. (CNPJ 09.247.224/0001-77) . Ademais, inexistem nos autos elementos que demonstrem sua boa-fé ou a ocorrência de outros excludentes de culpabilidade. Desse modo, suas contas devem, desde logo, ser julgadas irregulares, nos termos do art. 202, § 6º, do Regimento Interno/TCU, procedendo-se à sua condenação em débito, em solidariedade com o Sr. Wladimir Wronsky Quezada (CPF XXX.468.663-XX) , e à aplicação da multa prevista no art. 57 da Lei 8.443/1992.  (ocorrências 1b e 1c) 
9.11. Considerando-se que a juntada a estes autos das respostas às diligências (peças 44, 45, 46, 47, 61, 64, 65 e 66) ocorreram em momento posterior à realização do envio da citação aos responsáveis - CONSTRUTORA COMAR LTDA. (CNPJ 09.247.224/0001-77) e Sra. CRISTIANE ARAÚJO VIEIRA ALVES (CPF XXX.300.633-XX)  (peças 30 e 32) ; e por fim, considerando a decisão constante do Acórdão 3615/2016-TCU-Primeira Câmara, da relatoria do Ministro Benjamin Zymler, abaixo transcrita, conclui-se desnecessária a promoção de nova notificação dos responsáveis, tendo em vista que os documentos que foram juntados referem-se tão somente à atualização do estágio da obra em 2019 e em 2020, bem assim referentes a informações quanto ao outro responsável (Sr. Wladimir Wronsky Quezada) , não lhes afetando favoravelmente ou desfavoravelmente:
Acórdão 3615/2015-TCU-Primeira Câmara | Relator: BENJAMIN ZYMLER:
Deve-se promover novamente o contraditório no caso de juntada aos autos, após ou concomitantemente à realização de audiência ou citação dos responsáveis, de novos documentos que lhes sejam desfavoráveis.
PROPOSTA DE ENCAMINHAMENTO 
10. Diante do exposto, submetemos os autos à consideração superior, propondo ao Tribunal:
a) considerar revel o Sr. Wladimir Wronsky Quezada (CPF XXX.468.663-XX) , dando-se prosseguimento ao processo, de acordo com o art. 12, § 3º, da Lei 8.443/1992;  (item 7.2) 
b) rejeitar as alegações de defesa apresentadas pela Construtora Comar Ltda. (CNPJ 09.247.224/0001-77) e pela Sra. Cristiane Araújo Vieira Alves (CPF XXX.300.633-XX) ;  (item 8.6) 
c) com fundamento nos arts. 1º, inciso I, 16, inciso III, alínea 'c', e § 2º da Lei 8.443/1992 c/c os arts. 19 e 23, inciso III, da mesma Lei, e com arts. 1º, inciso I, 209, inciso III, e § 5º, 210 e 214, inciso III, do Regimento Interno, que sejam julgadas irregulares as contas da Construtora Comar Ltda. (CNPJ 09.247.224/0001-77) e do Sr. Wladimir Wronsky Quezada (CPF XXX.468.663-XX) e condená-los em solidariedade ao pagamento das quantias a seguir especificadas, com a fixação do prazo de quinze dias, a contar das notificações, para comprovarem, perante o Tribunal (art. 214, inciso III, alínea 'a', do Regimento Interno) , o recolhimento das dívidas aos cofres do Fundo Nacional de Saúde, atualizadas monetariamente e acrescidas dos juros de mora, calculados a partir das datas discriminadas, até a data dos recolhimentos, na forma prevista na legislação em vigor;  (item 9.10) 
	DATA DA OCORRÊNCIA
	VALOR ORIGINAL      (em R$) 

	11/06/2014
	      9.588,84   

	08/08/2014
	    25.668,23   

	09/12/2014
	    26.915,44   

	09/12/2014
	      2.338,73   

	31/03/2015
	    50.507,36   

Valor atualizado do débito (com juros) , até 6/7/2021: R$ 175.197,27 (peça 82) 
d) aplicar à Construtora Comar Ltda. (CNPJ 09.247.224/0001-77) e ao Sr. Wladimir Wronsky Quezada (CPF XXX.468.663-XX) , individualmente, a multa prevista no art. 57 da Lei 8.443/1992 c/c o art. 267 do Regimento Interno, com a fixação do prazo de quinze dias, a contar das notificaçãões, para comprovarem, perante o Tribunal (art. 214, inciso III, alínea 'a', do Regimento Interno) , o recolhimento das dívidas aos cofres do Tesouro Nacional, atualizadas monetariamente desde a data do acórdão que vier a ser proferido até a dos efetivos recolhimentos, se forem pagas após o vencimento, na forma da legislação em vigor;  (item 9.10) 
e) com fundamento nos arts. 1º, inciso I, 16, inciso III, alínea 'b', da Lei 8.443/1992 c/c os arts. 19, parágrafo único, e 23, inciso III, da mesma Lei, e com os arts. 1º, inciso I, 209, inciso II, 210, § 2º, e 214, inciso III, do Regimento Interno, que sejam julgadas irregulares as contas da Sra. Cristiane Araújo Vieira Alves (CPF XXX.300.633-XX) , na condição de Secretária Municipal de Saúde de Pacatuba/CE (gestão: 13/5/2013 a 28/8/2015) ;  (item 9.9) 
f) aplicar à Sra. Cristiane Araújo Vieira Alves (CPF XXX.300.633-XX) , a multa prevista no art. 58, inciso I, da Lei 8.443/1992 c/c o art. 268, inciso I, do Regimento Interno, fixando-lhe o prazo de 15 (quinze) dias, a contar da notificação, para comprovar, perante o Tribunal (art. 214, inciso III, alínea 'a', do Regimento Interno) , o recolhimento da dívida aos cofres do Tesouro Nacional, atualizada monetariamente desde a data do acórdão que vier a ser proferido até a do efetivo recolhimento, se for paga após o vencimento, na forma da legislação em vigor;  (item 9.9) 
g) autorizar também, desde logo, se requerido, com fundamento no art. 28, inciso I, da Lei 8.443, de 1992 c/c o art. 217, §§ 1º e 2º do Regimento Interno, o parcelamento das dívidas em até 36 parcelas, incidindo sobre cada parcela, corrigida monetariamente, os correspondentes acréscimos legais fixando-lhes o prazo de quinze dias, a contar do recebimento da notificação, para comprovarem perante o Tribunal o recolhimento da primeira parcela, e de trinta dias, a contar da parcela anterior, para comprovarem os recolhimentos das demais parcelas, devendo incidir sobre cada valor mensal, atualizado monetariamente, os juros de mora devidos, no caso do débito, na forma prevista na legislação em vigor, alertando os responsáveis de que a falta de comprovação do recolhimento de qualquer parcela importará o vencimento antecipado do saldo devedor, nos termos do § 2º do art. 217 do Regimento Interno deste Tribunal;
h) autorizar, desde logo, nos termos do art. 28, inciso II, da Lei 8.443/1992, a cobrança judicial das dívidas, caso não atendidas as notificações;
i) encaminhar cópia da deliberação que vier a ser proferida nestes autos à Procuradoria da República no Estado do Ceará, nos termos do § 3º do art. 16 da Lei 8.443/1992 c/c o § 7º do art. 209 do Regimento Interno do TCU, para adoção das medidas que entender cabíveis; 
j) enviar cópia do Acórdão que vier a ser proferido ao Ministério da Saúde e aos responsáveis, para ciência, informando que a presente deliberação, acompanhada do Relatório e do Voto que a fundamenta, está disponível para a consulta no endereço www.tcu.gov.br/acordaos, além de esclarecer que, caso requerido, o TCU poderá fornecer sem custos as correspondentes cópias, de forma impressa."
2.	O Secretário da Unidade divergiu parcialmente da proposta do auditor, nos seguintes termos (peça 85) :
"Manifesto concordância, em linhas gerais, com os entendimentos trazidos na instrução precedente, a qual contou com a concordância do responsável pela subunidade.
Todavia, com as devidas vênias, divirjo da proposta de julgamento pela irregularidade das contas da Sra. Cristiane Araújo Vieira Alves, com consequente aplicação de multa, com fundamento nos seguintes fatos:
O pagamento dos serviços encontrou arrimo em medições avalizadas por fiscal da obra; e
O próprio auditor responsável pela instrução propôs atribuir o dano pelo superfaturamento de quantidade apenas ao fiscal e à empresa.
Portanto, no que tange a Sra. Cristiane Araújo Vieira Alves (CPF XXX.300.633-XX) , na condição de Secretária Municipal de Saúde de Pacatuba/CE (gestão: 13/5/2013 a 28/8/2015) , proponho que sejam acolhidas as alegações de defesa apresentadas, bem como que as suas contas sejam julgadas regulares com ressalva, nos termos dos arts. 1º, inciso I, e 16, inciso II, e 23, inciso II, da Lei 8.443/1992, c/c os arts. 1º, inciso I, 208 e 214, inciso II, do Regimento Interno, dando-lhe quitação."
3.	O Ministério Público de Contas, representado pelo Procurador Sérgio Caribé, manifestou-se de acordo com a proposta de encaminhamento elaborada pela Secex-TCE, com o ajuste indicado pelo titular daquela unidade (peça 86) .
	É o relatório.

Raimundo Augusto Fernandes Neto (6615/OAB-CE) e Esio Rios Lousada Neto (18190/OAB-CE), representando Cristiane Araújo Vieira Alves; Roberto Sérgio Limeira Paula Filho (25.096/OAB-CE), representando Construtora Comar Ltda.

Procurador Sérgio Ricardo Costa Caribé.

TOMADA DE CONTAS ESPECIAL. FUNDO NACIONAL DE SAÚDE. PREFEITURA MUNICIPAL DE PACATUBA-CE. CONSTRUÇÃO DE UNIDADE DE PRONTO ATENDIMENTO. AUDITORIA DO SUS. INEXECUÇÃO PARCIAL DO OBJETO. CITAÇÃO DO SECRETÁRIO DE SAÚDE, DO FISCAL DA OBRA E DA CONTRUTORA CONTRATADA. ACOLHIMENTO DAS ALEGAÇÕES DE DEFESA DA SECRETÁRIA DE SAÚDE. REVELIA DO FISCAL DA OBRA. CONTAS IRREGULARES. DÉBITO E MULTA.

TOMADA DE CONTAS ESPECIAL (TCE)

Secretaria de Controle Externo de Tomada de Contas Especial (SecexTCE).

Trata-se de tomada de contas especial (TCE) instaurada pelo Fundo Nacional de Saúde (FNS) , em desfavor de Cristiane Araújo Vieira Alves, na condição de Secretária Municipal de Saúde (gestão: 13/5/2013 a 28/8/2015) , em razão de irregularidades na aplicação recursos federais repassados pelo Fundo Nacional de Saúde (FNS) ao município de Pacatuba/CE, destinados à construção de uma Unidade de Pronto Atendimento (UPA) , tipo I, na localidade de Conjunto Jereissati III, entre 2012 e 2015.
No período de julho de 2011 a maio de 2015, foi repassado pelo FNS ao Fundo Municipal de Pacatuba/CE o valor de R$ 1.260.000,00, em duas parcelas, tendo ocorrido o crédito na conta corrente 26.066-5, da agência 2374-4, do Banco do Brasil, recursos esses utilizados na construção de Unidade de Pronto Atendimento (UPA) : 
	Data OB
	OB nº 
	Valor (em R$) 

	06/07/2012
	819601
	       140.000,00   

	01/11/2013
	839158
	     1.120.000,00   

No período de 3/6/2015 a 10/6/2015, o Departamento Nacional de Auditoria do SUS (Denasus) realizou auditoria na Secretaria Municipal de Saúde de Pacatuba/CE para verificar a regularidade da aplicação dos referidos recursos, tendo constatado que: 
2.1. não houve comprovação da execução integral dos serviços apresentados nas planilhas de medição, consoante a Constatação n. 379927 (peça 6, p. 8-11) ; e
2.2. os quantitativos descritos em oito itens das planilhas de medições da UPA Porte I de Pacatuba-CE divergiam do observado in loco, consoante a Constatação n. 380061 (peça 6, p. 12-14) .
As constatações ensejaram a instauração da presente tomada de contas especial. 
Na fase interna de apuração, o órgão concedente concluiu pela impugnação parcial dos valores repassados, no montante original de R$ 157.495,00, imputando a responsabilidade por sua devolução a Cristiane Araújo Vieira Alves. O controle interno anuiu à referida conclusão.
No âmbito do TCU, foram incluídos como corresponsáveis pelo débito a Construtora Comar Ltda., por ter recebido por serviços não-executados, e o fiscal da obra, Wladimir Wronsky Quezada, por ter assinado as planilhas de medição.
Regularmente citados, apenas Cristiane Araújo Vieira Alves e a Construtora Comar Ltda. apresentaram defesa, tendo o Wladimir Quezada optado por permanecer silente. 
Em sua análise de mérito, o auditor da secretaria especializada e o diretor da subunidade concluíram pela rejeição das alegações de defesa e propuseram julgar irregulares as contas de todos os responsáveis citados, com a imputação do débito e a aplicação da multa prevista no art. 57 da Lei 8.443/1992.
O Secretário de Controle Externo e o representante do Ministério Público junto ao TCU divergiram parcialmente da proposta, entendendo que as contas da ex-Secretária Municipal, Cristiane Araújo Vieira Alves, deveriam ser julgadas regulares com ressalva, uma vez que ela autorizou os pagamentos com base nas medições assinadas pelo fiscal da obra e não tinha como perceber o vício dos documentos.
II
Corroboro a análise empreendida pelo titular da unidade instrutora, que contou com a anuência do Ministério Público junto ao TCU, razão pela qual incorporo os seus fundamentos às minhas razões de decidir. 
Cristiane Araújo Vieira Alves foi citada por ter autorizado "pagamentos de notas fiscais, sem haver comprovação da execução integral dos serviços apresentados nas planilhas de medição respectivas" (peça 24, p. 9-10) . Todavia, consoante demonstram os elementos acostados aos autos, a aprovação dos pagamentos pela gestora foi efetuada com respaldo nas planilhas de medição assinadas por Wladimir, engenheiro incumbido do acompanhamento da execução da obra. 
Considerando o tipo de serviço que deixou de ser executado, não seria razoável exigir da titular da Secretaria Municipal de Saúde que verificasse in loco sua fiel execução e desconfiasse da veracidade das medições.
Nesse sentido, pode ser citado o Acórdão 1554/2014-TCU-Segunda Câmara, da relatoria da Ministra Ana Arraes, que exime de responsabilidade o gestor que autoriza o pagamento com fundamento em medição/atestação efetuada por agente competente, salvo nos casos em que seja comprovado seu conhecimento acerca de irregularidades. Portanto, conforme bem salientou o Parquet, tendo como referência a jurisprudência desta Corte de Contas sobre a matéria, não é o caso de julgar irregulares as contas da gestora e responsabilizá-la solidariamente pelo débito.
Devem ser condenados a ressarcir o débito tão-somente o fiscal da obra, Wladimir Quezada, que assinou as planilhas de medição com dados incorretos, e a construtora contratada para executar os serviços, Construtora Comar Ltda., conforme defendido pelo titular da secretaria especializada e pelo Parquet.
Frise-se que Wladimir Quezada foi revel e, dessa forma, não apresentou qualquer elemento que pudesse afastar sua responsabilidade por ter atestado como regulares quantidades de serviços cuja execução, posteriormente, não restou comprovada, e que a construtora recebeu por serviços que não foram efetivamente prestados. 
Ante o exposto, voto por que o Tribunal adote o Acórdão que ora submeto à deliberação deste Colegiado. 
TCU, Sala das Sessões, em 13 de setembro de 2022.
Ministro BRUNO DANTAS 
Relator